【裁判字號】    99,訴,507
【裁判日期】    990812
【裁判案由】    違反毒品危害防制條例
【裁判全文】
臺灣臺南地方法院刑事判決               99年度訴字第507號
公  訴  人  臺灣臺南地方法院檢察署檢察官
被      告  丁○○
指定辯護人  本院公設辯護人乙○○
上列被告因違反毒品危害防制條例案件，經檢察官提起公訴（98
年度偵字第12524號），本院判決如下：
    主  文
丁○○販賣第二級毒品，累犯，處有期徒刑柒年拾月，犯罪所得
財物新臺幣肆仟元沒收，如全部或一部不能沒收時，以其財產抵
償之；未扣案之門號0000000000號行動電話壹支沒收
，如全部或一部不能沒收時，追徵其價額或以財產抵償之。又犯
藥事法第八十三條第一項之轉讓禁藥罪，累犯，處有期徒刑捌月
；未扣案之門號0000000000號行動電話壹支沒收，如
全部或一部不能沒收時，追徵其價額或以財產抵償之。應執行有
期徒刑捌年貳月，犯罪所得財物新臺幣肆仟元沒收，如全部或一
部不能沒收時，以其財產抵償之；未扣案之門號0000000
000號行動電話及門號0000000000號行動電話各壹
支，均沒收，如全部或一部不能沒收時，均追徵其價額或以財產
抵償之。
其他被訴部分無罪。
    事  實
一、丁○○前於民國九十五年間因施用毒品案件，經法院各判處
    有期徒刑一年二月、十月，應執行有期徒刑一月十月確定，
    嗣經法院裁定減刑後定應執行刑為有期徒刑十一月，甫於九
    十六年七月十六日縮刑期滿執行完畢。仍不知悔改，明知安
    非他命係毒品危害防制條例第二條第二項第二款所規定之第
    二級毒品，不得持有、轉讓及販賣，竟分別為下列販賣及轉
    讓安非他命之犯行：
  (一)丁○○基於意圖營利販賣第二級毒品安非他命之犯意，以其
    內裝門號0000000000號ＳＩＭ卡之行動電話（未
    扣案）為對外聯絡工具，由戊○○於九十七年九月十五日下
    午一時許，以0000000000號行動電話撥打丁○○
    持用之上開門號行動電話，約定購買毒品事宜後，於同日下
    午一時四十九分許，在戊○○位於苗栗縣造橋鄉朝陽村後湖
    內二○號住處附近，以新臺幣（下同）四千元之代價，販賣
    第二級毒品安非他命一公克予戊○○，得款四千元。
  (二)丁○○基於轉讓禁藥安非他命之犯意，於九十七年九月二十
    三日晚上八時五十一分許，謝志強以0000000000
    號行動電話撥打丁○○持用之0000000000號行動
    電話（未扣案）聯繫後，隨即在臺中縣大里鎮光田醫院附近
    ，無償提供少許安非他命（重量不詳，無證據證明數量達淨
    重十公克以上）予謝志強施用，以此方式無償轉讓安非他命
    予謝志強。
    經警對丁○○所持用之上開門號實施通訊監察後，發現戊○○、謝志強與丁○○電話聯繫之內容可能與毒品交易有關，
    遂聲請臺灣臺中地方法院核發搜索票，對戊○○、謝志強之
    住處分別執行搜索，查獲戊○○、謝志強有施用第二級毒品
    安非他命之相關事證後，根據戊○○、謝志強之指證，循線
    查獲上情。
二、案經臺中市警察局移送臺灣臺中地方法院檢察署呈請臺灣高
    等法院檢察署令轉臺灣臺南地方法院檢察署檢察官偵查起訴
    。
    理  由
甲、有罪部分：
一、關於證據能力之認定：
  (一)證人戊○○於警詢之陳述，係被告丁○○以外之人於審判外
    之陳述，被告既然不同意作為證據，依刑事訴訟法第一百五
    十九條第一項、第一百五十九條之五第一項規定之反面解釋
    ，原則上不得作為本案裁判基礎之證據資料。且檢察官並未
    證明證人先前於警詢中之指訴具有較可信之特別情況，及係
    證明本案犯罪事實存否所必要之證據（即已無法再從同一陳
    述者取得原陳述以外之證言，而具有利用原陳述之必要性）
    ，則證人先前於警詢中之證述，即不符合刑事訴訟法第一百
    五十九條之二例外得作為證據之要件規定，而無法回復其證
    據能力。
  (二)其餘以下所引用之具傳聞性質之證據，檢察官、被告及指定
    辯護人於本案言詞辯論終結前，並未爭執其證據能力，本院
    審酌前開證據之作成或取得之狀況，並無非法或不當取證之
    情事，且經本院於審判期日就上開證據依法進行調查、辯論
    ，依刑事訴訟法第一百五十九條之五規定，均具有證據能力
    。至以下所引用之不具傳聞性質之證據，因非警方違背法定
    程序取得之證據，依法自應有證據能力，併此敘明。
二、訊據被告丁○○就上開事實欄一之(二)部分之轉讓禁藥第二級
    毒品犯行部分，於偵審中均坦承不諱，核與證人謝志強證述
    之情節相符，並有門號0000000000號行動電話受
    監察之臺灣臺中地方法院九十七年度聲監字第八八三號、九
    十七年度聲監續字第五三○號通訊監察書及該門號與證人謝
    志強持用之0000000000號門號於九十七年九月二
    十三日晚上八時五十一分許之通訊監察譯文各一件在卷可證
    ，足見被告此部分自白與事實相符，應可採信。又被告雖矢
    口否認有何販賣第二級毒品予戊○○之犯行，辯稱：他與戊○○曾是男女朋友關係，兩人因他入監服刑而分手，出獄後
    他另與女友張銀鈴交往，與戊○○則維持朋友關係，他念及
    舊情，才會勉予同意無償提供安非他命予戊○○施用，並無
    從中獲利云云。惟查：被告於事實欄一之(一)所載之時、地，
    確有以四千元之代價，販賣一公克之安非他命予證人戊○○
    之事實，業據證人戊○○於偵查中結證綦詳（見九十八年度
    偵字第二八六四五號卷第四五至四六頁），核與卷附證人戊○○所稱其於九十七年九月十五日下午十二時五十九分、同
    日下午十三時四十九分與被告所持用之門號0000000
    000號行動電話聯繫通話之通訊監察譯文內容：「戊○○
    ：老大有經過，我要一克。」、「被告：你出來，我們到了
    。戊○○：好，我出去」（見警卷第二三頁）相符，且上開
    二通對話，第一通係證人戊○○撥打給被告，用語簡潔，僅
    表明要被告經過時帶一克給她，未隱含任何請求或拜託被告
    無償贈送毒品之意，就其係要向被告要何物品，亦未多所交
    待，被告竟能於該通電話經過後四、五十分鐘即致電證人戊○○，表示已抵達證人戊○○之所在地，足見證人戊○○與
    被告已非第一次交易該物品，且上開物品重量僅一克，卻需
    被告親自送達，顯見倘非價格昂貴之物，亦屬違禁物品，而
    被告既不否認有交付安非他命毒品予證人戊○○施用，即可
    推認該通話內容中所謂之「一克」係指一克之安非他命，已
    甚灼然。則由上開通話內容，被告並無任何勉強交付毒品之
    情，且係被告特地前往交付毒品予證人戊○○，而非證人戊○○自行至被告處取毒品，顯見被告並非無償提供毒品予證
    人戊○○，被告辯稱：係無償提供，未從中獲利云云，與常
    情不符，不足採信。再參以被告與證人戊○○曾為男女朋友
    關係，被告並自承其與證人戊○○間仍有舊情存在，衡情證
    人戊○○並無設詞誣陷被告之動機，況本案係警方對被告持
    用之門號實施通訊監察，才查獲證人戊○○涉嫌施用毒品之
    犯行，並非證人戊○○無端主動供出被告販毒犯行，益見證
    人戊○○之證詞並非設詞誣陷之詞，堪予採信。又安非他命
    之價格不低，取得不易，凡為販賣之不法勾當者，苟無利可
    圖，應無甘冒被查緝法辦重刑之危險，平白無端義務為該買
    賣之工作，是其販入之價格必較售出之價格低廉，而有從中
    賺取買賣差價牟利之意圖及事實，應屬符合論理法則且不違
    背社會通常經驗之合理判斷，是本件被告出售毒品顯有營利
    之意圖，應堪認定。綜上足認，被告本件販賣第二級毒品及
    轉讓禁藥第二級毒品之犯行，均事證明確，應依法論科。
三、論罪科刑：
  (一)查被告為事實欄一之(一)所示販賣第二級毒品之行為後，毒品
    危害防制條例第四條業於九十八年五月二十日修正公布，同
    年月二十二日施行，而依刑法第二條第一項所揭示之「從舊
    從輕」原則，比較新舊法適用之結果，九十八年五月二十日
    修正前後毒品危害防制條例第四條第二項販賣第二級毒品之
    構成要件固無變更，惟法定刑罰金刑部分業由七百萬元提高
    為一千萬元，以修正前之該條項所定刑度對被告較為有利，
    本件事實欄一之(一)所示犯行自應適用修正前毒品危害防制條
    例第四條第二項之規定論處，至同條例第十八、十九條有關
    從刑沒收之規定，因九十八年五月二十日該次並未修正，即
    無毋庸為新舊法之比較。是核被告如事實欄一之(一)所為，係
    犯修正前毒品危害防制條例第四條第二項之販賣第二級毒品
    罪。
  (二)查第二級毒品ＭＤＭＡ、ＭＤＡ、安非他命及甲基安非他命
    等成分均屬安非他命類藥品，業經行政院衛生署以七十五年
    七月十一日衛署藥字第五九七六二七號公告，列入藥物藥商
    管理法第十六條第一款（即現行藥事法第二十二條第一款）
    之禁藥管理；嗣於七十九年十月九日再以衛署藥字第九○四
    一四二號公告，列入麻醉藥品管理條例（現行管制藥品管理
    條例）第二條第四款所定之「化學合成類麻醉藥品」管理，
    並明定於管制藥品管理條例第三條所指「管制藥品」，及毒
    品危害防制條例第二條所稱之第二級毒品，而上開列入藥事
    法禁藥之管理迄今並未解除等情，為本院於職權上所知悉。
    則轉讓含有ＭＤＭＡ、ＭＤＡ及安非他命、甲基安非他命等
    成分藥錠，同時受藥事法及毒品危害防制條例之規範，故核
    被告如事實欄一之(二)所示之轉讓安非他命犯行，除成立毒品
    危害防制條例第八條第二項之轉讓第二級毒品罪外，亦構成
    藥事法第八十三條第一項之轉讓禁藥罪。而藥事法第八十三
    條第一項係於九十三年四月二十一日修正公佈，同年月二十
    三日施行，相較於毒品危害防制條例，新修正之藥事法為後
    法；依新修正之藥事法第八十三條第一項規定之轉讓禁藥罪
    之法定刑為「七年以下有期徒刑，得併科新臺幣五百萬元以
    下罰金」，相較毒品危害防制條例第八條第二項轉讓第二級
    毒品罪之法定刑：「六月以上五年以下有期徒刑，得併科新
    臺幣七十萬元以下罰金」之規定為重，且毒品之範圍尚包括
    影響精神物質與其製品，而藥事之管理，亦非僅止於藥品之
    管理。又毒品未必係經公告之禁藥，禁藥亦未必為毒品。再
    參諸藥事法之立法目的在於確保行政主管機關對於藥事之管
    理，藥事法第一條定有明文，與毒品危害防制條例係保障國
    民健康之保護目的不同，是毒品危害防制條例與藥事法二者
    ，並無必然之特別法與普通法關係。故除非轉讓之第二級毒
    品達修正後毒品危害防制條例第八條第六項之一定數量（即
    淨重十公克以上），經依法加重後之法定刑較藥事法第八十
    三條第一項之法定刑為重之情形外，此係屬同一犯罪行為而
    同時有二種法律可資處罰之「法條（規）競合」情形，應依
    「重法優於輕法」、「後法優於前法」等法理，優先適用屬
    後法且為重法之藥事法第八十三條第一項之規定處斷至明（
    最高法院九十六年度台上字第三五八二號、九十七年度台上
    字第三四九○號、九十七年度台非字第三九七號判決意旨、
    臺灣高等法院暨所屬法院九十四年法律座談會刑事類提案第
    八號結論意旨參照）。經查，本件被告轉讓交付予謝志強施
    用之安非他命，因已施用完畢，無從確認其確定之數量及重
    量，基於「罪疑利益歸於被告」之原則，自應認定該次所轉
    讓第二級毒品之重量，淨重未達十公克以上，尚不得依毒品
    危害防制條例第八條第六項規定加重其刑。則被告基於轉讓
    之意思，無償轉讓第二級毒品安非他命予謝志強，核其此部
    分所為，依照上開說明，係犯藥事法第八十三條第一項之轉
    讓禁藥罪。檢察官起訴書就被告此部分犯行，條文僅列毒品
    危害防制條例第八條第二項之轉讓第二級毒品罪，尚有未恰
    ，惟其基本社會事實同一，本院自得併予審理，爰於踐行告
    知程序，並經兩造辯論後，逕予變更起訴法條。
  (三)被告於販賣或轉讓前持有安非他命之低度行為，分別為其販
    賣或轉讓之高度行為所吸收，均不另論罪。其上開二犯行，
    犯意各別，罪名互異，應分論併罰之。又被告有如事實欄所
    載之有期徒刑執行完畢紀錄，有卷附臺灣高等法院被告前案
    紀錄表可按，其於有期徒刑之執行完畢後五年內，故意再犯
    有期徒刑以上之販賣第二級毒品罪及轉讓禁藥罪，均為累犯
    ，除法定本刑無期徒刑部分，依法不得加重外，應各依刑法
    第四十七條第一項之規定加重其刑。另對於不同刑罰法律間
    具有法規競合關係者，由法院為比較適用時，應本於法律整
    體適用不得割裂原則，實務上，於同一法律為新舊法比較適
    用時，亦本此原則（最高法院二十七年上字第二六一五號判
    例參照），即被告轉讓安非他命之行為，既發生藥事法第八
    十三條第一項與毒品危害防制條例第八條第二項規定間之法
    規競合關係，而應優先適用較重之藥事法第八十三條第一項
    規定論處，縱被告於偵查及審判中均自白，基於法律整體適
    用不得割裂原則，不得另依修正後毒品危害防制條例第十七
    條第二項之規定，減輕其刑（臺灣高等法院暨所屬法院九十
    八年法律座談會刑事類提案第十六號結論意旨參照），從而
    ，本件被告雖於偵審中均自白其上開轉讓安非他命犯行，亦
    無修正後毒品危害防制條例第十七條第二項之適用問題，併
    此指明。
  (四)爰審酌被告應知毒品不僅殘害施用者自身健康，且因施用毒
    品而散盡家財、連累家人，或為購買毒品鋌而走險者，更不
    可勝計，施用者導致精神障礙，性格異常，甚至造成生命危
    險之成癮性，而嚴重戕害國人之身心健康，而被告漠視毒品
    之危害性，不思努力工作賺取正當酬勞，竟藉流毒他人牟取
    利益，危害國民身心健康及社會風氣，又其轉讓第二級毒品
    ，實助長毒品之流通，同屬戕害他人身心健康，是其販賣、
    毒品之行為，危害之鉅，當非個人一己之生命、身體法益所
    可比擬，自應嚴厲規範，並斟酌被告之智識程度、家庭經濟
    狀況、目前證據調查結果顯示被告轉讓及販賣第二級毒品之
    數量、次數、所得款項、前已有販毒前科及其犯罪後態度等
    一切情狀，分別量處如主文所示之刑，並定其應執行之刑。
四、沒收：
  (一)按毒品危害防制條例第十九條第一項有關沒收因犯罪所得財
    物之規定，係採義務沒收主義，故販賣毒品所得金錢，如能
    認定確係販賣毒品所得款項，應宣告沒收，不以當場搜獲扣
    押者為限，但因其並無「不問屬於犯人與否，沒收之」之特
    別規定，自仍以沒收物屬於犯人所有者為限，始得依該規定
    予以沒收，而上開規定另稱「追徵其價額」者，必限於所沒
    收之物，為金錢以外其他財物而無法沒收時，始應追徵其價
    額，使其繳納與原物相當價額，如所得財物為金錢而無法沒
    收時，應以其財產抵償之，而不發生追徵價額問題；另上開
    規定所稱因犯罪所得之財物，係以實際所得者為限，苟無所
    得或尚未取得者，即無從為沒收、追徵或以財產抵償之諭知
    （最高法院九十三年度台上字第一二一八、二六七○、二七
    四三號、九十六年度台上字第二三三一號、九十七年度台上
    字第三六二六號判決意旨參照）。查被告本件販賣安非他命
    予證人戊○○所得之四千元，雖未經扣案，依照上開說明，
    仍應依毒品危害防制條例第十九條第一項規定，諭知沒收，
    如全部或一部不能沒收時，以其財產抵償之。
  (二)再犯毒品危害防制條例第四條至第九條、第十二條、第十三
    條或第十四條第一項、第二項之罪者，其供犯罪所用或因犯
    罪所得之財物，均沒收之，如全部或一部不能沒收時，追徵
    其價額或以其財產抵償之，該條例第十九條第一項定有明文
    。是就未扣案供販賣、轉讓毒品所用之物，而依上開規定諭
    知沒收，如全部或一部不能沒收時，應諭知「追徵其價額」
    ，並同時諭知「或以其財產抵償之」（最高法院九十八年度
    台上字第四七號、第七一一號、第七○三二號判決同此意旨
    ）。查本件未扣案之門號0000000000號行動電話
    及0000000000號行動電話各一支，分別為被告販
    賣毒品、轉讓毒品聯絡使用之物，業據證人戊○○、謝志強
    證述明確，雖該二門號之申請人均非被告，但該二門號均為
    易付卡，並非月租型門號，無須繳付月租費，僅須以金錢儲
    值，即可通話使用，衡情此種易付卡門號之專屬性不高，而
    具有高度流通性，故依目前實務之運作，販毒者為免被警方
    輕易地對其使用之門號實施通訊監察，有絕大部分均係持用
    他人名義申辦之易付卡門號（或係以親友名義申辦，或係向
    他人租用或購買門號使用），且常輪流持用數門號或時常更
    換不同名義人申辦之門號，以杜絕或拖延警方之偵辦，是衡
    諸上開常情，縱購毒者所述撥打販毒者之門號，並非以販毒
    者本人之名義申辦，實際上仍為販毒者所持用，自難徒以被
    告否認犯罪，即認該非本人之門號，非其本人所有持用，而
    上開二門號行動電話，又無法證明業已滅失而不復存在，揆
    諸前開說明，均應依毒品危害防制條例第十九條第一項之規
    定，在各罪刑項下併予宣告沒收，如全部或一部不能沒收時
    ，追徵其價額或以財產抵償之。
乙、無罪部分：
一、公訴意旨另以被告於九十七年十月十一日下午三時許，在丙○○位於臺中縣大甲鎮○○路三九號住處對面之停車場內，
    以五千元之價格，販賣第二級毒品安非他命一小包予丙○○
    一次，因認被告此部分亦涉犯毒品危害防制條例第四條第二
    項之販賣第二級毒品罪嫌。
二、按犯罪事實應依證據認定，無證據不得認定犯罪事實；又不
    能證明被告犯罪者，應諭知無罪之判決，刑事訴訟法第一百
    五十四條第二項、第三百零一條第一項分別定有明文。又認
    定犯罪事實所憑之證據，雖不以直接證據為限，間接證據亦
    包括在內，然而無論直接或間接證據，其為訴訟上之證明，
    須於通常一般之人均不致於有所懷疑，而得確信其為真實之
    程度者，始得據為有罪之認定，倘其證明尚未達到此一程度
    ，而有合理之懷疑存在時，遽為有罪之認定，自非適法。
三、經查，本件公訴人認被告另涉有此部分之犯行，固舉證人丙○○之證述及被告持用之門號0000000000號行動
    電話與證人丙○○於九十七年十月十一日通話之通訊監察譯
    文為據。惟查：證人丙○○於偵審中雖證稱其有向被告購買
    海洛因及安非他命，然經檢察官於偵查中及本院行交互詰問
    時，提示其於九十七年十月十一日與被告通話之通訊監察譯
    文予證人丙○○閱覽時，證人丙○○均明確結證稱：「該次
    是向被告買四分之一錢的海洛因，大約是五、六千元」（見
    九十八年度偵字第一二五二四號卷第五六頁）、「該通譯文
    中有叫被告快一點，應該是跟他買海洛因，因為我的海洛因
    毒癮發作會很難過，安非他命毒癮發作不會很難過，我可以
    不吃安非他命，但沒有辦法不吃海洛因，看譯文內容應該是
    買海洛因」、「該次是我跟他買四分之一錢海洛因，價格約
    五千元。」、「譯文中提到『人家要上來講』就是我自己拿
    錢要跟別人買藥，故意講是別人拿錢來」（以上見本院卷第
    一二七頁正反面、第一五六頁正、反面」等語，則依證人丙○○之證述內容，其於上開時地，係向被告購買第一級毒品
    海洛因，並非第二級毒品安非他命，而依卷附該通譯文（見
    警卷第二六頁）內容，亦看不出該次被告是交付何種毒品予
    證人丙○○，是檢察官所舉上開證據均不足以證明起訴書所
    載此部分犯罪事實確實真實可採，而有合理懷疑存在。至被
    告於本院審理時雖自承其有無償交付安非他命予證人丙○○
    云云，然此為證人丙○○所否認，卷內又查無補強證據足以
    證明被告自白之此部分犯行，自無法僅憑被告之片面供詞即
    為被告有轉讓第二級毒品犯行之認定。
四、綜上所陳，本案依檢察官所舉之證據，既然均不能證明被告
    有為上開販賣安非他命予證人丙○○之犯行，依法即應就被
    告此部分犯行為無罪判決之諭知。
據上論斷，應依刑事訴訟法第二百九十九條第一項前段、第三百
條、第三百零一條第一項，修正前毒品危害防制條例第四條第二
項、毒品危害防制條例第十九條第一項，藥事法第八十三條第一
項，刑法第十一條前段、第二條第一項前段、第四十七條第一項
、第五十一條第五款，判決如主文。
本案經檢察官甲○○到庭執行職務。
中    華    民    國    99    年    8     月    12    日
                  刑事第九庭  審判長 法  官   蔡奇秀
                                     法  官   蔡盈貞
                                     法  官   林欣玲
以上正本證明與原本無異。
如不服本判決應於收受本判決後10日內向本院提出上訴書狀，並
應敘述具體理由。其未敘述上訴理由者，應於上訴期間屆滿後20
日內向本院補提理由書狀（均須按他造當事人之人數附繕本）「
切勿逕送上級法院」。
                                    書記官    鄭佩玉
中    華    民    國    99    年    8     月    12    日
附錄本案論罪科刑法條：
修正前毒品危害防制條例第4條第2項
製造、運輸、販賣第二級毒品者，處無期徒刑或7年以上有期徒
刑，得併科新臺幣7百萬元以下罰金。
藥事法第83條第1項
明知為偽藥或禁藥，而販賣、供應、調劑、運送、寄藏、牙保、
轉讓或意圖販賣而陳列者，處7年以下有期徒刑，得併科新臺幣5
百萬元以下罰金。

司法院資訊處製作；財團法人民間司法改革基金會備份。
